臺灣高等法院臺中分院刑事裁定　
110年度毒抗字第1302號

抗  告  人  
即  被  告  黃志強


上列抗告人即被告因違反毒品危害防制條例案件，經檢察官聲請
觀察、勒戒，不服臺灣彰化地方法院110 年度毒聲字第584號中
華民國110 年10 月15日第一審裁定（聲請案號：臺灣彰化地方
檢察署110年度聲觀字第443號、110年度毒偵字第1054號），提
起抗告，本院裁定如下：
    主  文
抗告駁回。
    理  由
一、抗告意旨略以：抗告人即被告黃志強（下稱抗告人）不服本
    件觀察、勒戒處分，抗告人雙親年事已高，現由抗告人1人
    獨自照顧，請求給予抗告人改過自新之機會，改諭知戒癮治
    療之處分等語。
二、按犯毒品危害防制條例第10條之罪者，檢察官應聲請法院裁
    定，令被告入勒戒處所觀察、勒戒，其期間不得逾2 月；觀
    察、勒戒後，檢察官依據勒戒處所之陳報，認受觀察、勒戒
    人無繼續施用毒品傾向者，應即釋放，並為不起訴之處分，
    認受觀察、勒戒人有繼續施用毒品傾向者，檢察官應聲請法
    院裁定令入戒治處所強制戒治，其期間為6 個月以上，至無
    繼續強制戒治之必要為止，但最長不得逾1 年；依前項規定
    為觀察、勒戒或強制戒治執行完畢釋放後，3 年後再犯第10
    條之罪者，適用前2 項之規定，毒品危害防制條例第20條第
    1 項、第2 項、第3 項定有明文。 而上開所謂「3年後再犯
    」，只要本次再犯（不論修正施行前、後）距最近1次觀察
    、勒戒或強制戒治執行完畢釋放，已逾3年者，即該當之，
    不因其間有無犯第10條之罪經起訴、判刑或執行而受影響（
    最高法院109年台上大字第3826號裁定參照）。又同條例第2
    0條第1項規定之觀察、勒戒處分，並非對於施用毒品犯罪者
    之懲處，而係針對受處分人將來之危險所為預防、矯正措施
    之保安處分，目的係為斷絕施用毒品者之身癮及心癮，並屬
    強制規定，凡犯毒品危害防制條例第10條之罪者，經檢察官
    聲請，法院僅得依法裁定受處分人令入勒戒處所觀察、勒戒
    ，並無自由裁量之餘地。至於毒品危害防制條例第24條規定
    ，本法第20條第1 項及第23條第2 項之程序，於檢察官先依
    刑事訴訟法第253 條之1 第1 項、第253 條之2 之規定，為
    附命完成戒癮治療之緩起訴處分時，或於少年法院（地方法
    院少年法庭）認以依少年事件處理法程序處理為適當時，不
    適用之。前項緩起訴處分，經撤銷者，檢察官應依法追訴。
    第1 項所適用之戒癮治療之種類、其實施對象、內容、方式
    與執行之醫療機構及其他應遵行事項之辦法及完成戒癮治療
    之認定標準，由行政院定之。是法務部基於防制毒品危害之
    刑事政策與毒品危害防制條例第24條規定，鑑於若干施用毒
    品者如僅施以徒刑不足以斷絕毒癮之規範本旨，令檢察機關
    與行政院衛生褔利部合作，訂定美沙東戒癮治療計畫，改以
    緩起訴處分方式轉介毒品施用者前往醫療院所治療。惟是否
    給予被告為附命完成戒癮之緩起訴處分，仍屬檢察官之職權
    ，非法院所得審酌（最高法院107年度台上字第3987號刑事
    判決意旨參照）。　
三、經查：抗告人黃志強基於施用第二級毒品甲基安非他命之犯
    意，於民國110年8月15日12時許，在彰化縣鹿港鎮順安宮附
    近某處，以將甲基安非他命置入玻璃球內燒烤吸食煙霧之方
    式，施用第二級毒品甲基安非他命1次，嗣於110年8月15日
    下午17時許，經警徵得其同意採集尿液送驗，結果呈安非他
    命及甲基安非他命陽性反應等情，業據抗告人於警詢、偵查
    時坦承不諱，並有彰化縣警察局和美分局真實姓名對照表、
    立人醫事檢驗所濫用藥物尿液檢驗報告等件附卷可稽，足認
    抗告人上開施用第二級毒品之犯行明確。又抗告人前因施用
    毒品案件，經臺灣彰化地方法院以90年度毒聲字第2874號裁
    定送觀察、勒戒後，於90年8月16 日執行完畢釋放出所，有
    臺灣高等法院被告前案紀錄表、全國施用毒品案件紀錄表、
    矯正簡表在卷可參，是抗告人本件施用第二級毒品之犯行，
    距其前次觀察勒戒執行完畢釋放，已逾3年，依首揭法律規
    定，自可由檢察官裁量為「聲請法院裁准觀察、勒戒」。原
    審因檢察官聲請，認抗告人確有施用第二級毒品之犯行，而
    依毒品危害防制條例第20條第1項規定，裁定抗告人應送勒
    戒處所觀察、勒戒，本院經核原審認事用法，並無不合。
四、抗告人雖執前詞提起抗告，惟查：
　㈠按毒品危害防制條例第24條第1 項，雖採行「觀察、勒戒」
    與「緩起訴之戒癮治療」並行之雙軌模式，然並無「緩起訴
    之戒癮治療」應優先於「觀察、勒戒」之強制規定，因此，
    檢察官對於「初犯」及「3年後再犯」施用毒品案件，本得
    按照個案情形，依法裁量決定採行「緩起訴之戒癮治療」或
    「觀察、勒戒」。且是否給予被告為附命完成戒癮治療之緩
    起訴處分，事屬刑事訴訟法第253條之1第1項及第253條之2
    第1項第6款特別賦予檢察官之職權，法院原則上應尊重檢察
    官職權之行使，僅就檢察官之判斷有違背法令、事實認定有
    誤或其他裁量重大明顯瑕疵等事項，予以有限之低密度審查
    ，檢察官就此裁量權之行使，苟無濫用或不當情形，自不得
    任意指為違法（最高法院103年台上字第2464號、107年台上
    字第3987號判決意旨參照）。又毒品危害防制條例中關於觀
    察、勒戒之規定，乃係導入一療程觀念，針對受處分人將來
    之危險所為預防、矯治措施之保安處分，目的係在戒除受處
    分人施用毒品身癮及心癮之措施，以達教化與治療之目的，
    其立法意旨在幫助施用毒品者戒毒，非屬懲戒行為人之性質
    ，核與刑罰執行之目的不同，且此為法律之強制規定，除有
    毒品危害防制條例第21條第1項規定犯同條例第10條之罪者
    ，於犯罪未發覺前，自動向衛生福利部指定之醫療機構請求
    治療，醫療機構免將請求治療者送法院或檢察機關，以及同
    條例第24條第1 項規定檢察官先依刑事訴訟法第253 條之1 
    第1 項、第253 條之2 之規定，為附命完成戒癮治療之緩起
    訴處分時，不適用第20條第1 項之程序外，凡違反同條例第
    10條之規定者，檢察官即應依同條例第20條第1 項規定，向
    法院提出聲請裁定令入勒戒處所觀察、勒戒。而被告是否適
    用毒品危害防制條例第24條第1 項所定之戒癮治療程序，原
    係法律賦予檢察官之裁量權限，要非法院所得審酌，已如前
    述，是經檢察官聲請法院裁定將被告送勒戒處所觀察、勒戒
    者，法院僅得就其聲請審查被告是否有施用毒品之行為，以
    及被告是否為「初犯」或為觀察、勒戒或強制戒治執行完畢
    後「3年內再犯」而為准駁之裁定，並無自由斟酌以其他方
    式替代或得以其他原因免予執行之權。　
　㈡本件抗告人既有於前揭最近1次觀察勒戒執行完畢釋放3年後
    施用第二級毒品之行為，又無於犯罪未發覺前，自動向衛生
    福利部指定之醫療機構請求治療，醫療機構免將請求治療者
    送法院或檢察機關之情事，且已經檢察官為觀察勒戒之聲請
    ，除檢察官有違法或濫用其裁量權之情事外，本院自應尊重
    檢察官職權之行使。抗告意旨請求改諭知以戒癮治療代觀察
    勒戒之執行，自難准許。至於抗告意旨另以有家人待照料等
    語，請求撤銷原裁定，惟被告此部分所述縱令屬實，核非屬
    法定免除應送觀察勒戒之事由，亦與被告是否應裁定令入勒
    戒處所執行觀察、勒戒之判斷無涉，其此部分抗告意旨，亦
    難認有理由。　
五、綜上所述，原審裁定令抗告人應入勒戒處所觀察、勒戒，核
    無違誤，抗告人猶執前詞提起抗告，其抗告為無理由，應予
    駁回。　
據上論斷，應依刑事訴訟法第412條，裁定如主文。　　
中　　華　　民　　國　　110 　年　　11　　月　　16　　日
　　　　　  刑事第一庭  審判長法　官　江  德  千
                              法  官  高  增  泓     
                              法  官　簡  源  希
以上正本證明與原本無異。
不得再抗告。 
                              書記官　吳  麗  琴
　　　　　　　　　　　　　　　
中　　華　　民　　國　　110 　年　　11　　月　　16　　日